臺灣高等法院臺中分院民事判決　　　　　　96年度上字第22號
上　訴　人　子○○
　　　　　　丑○○
　　　　　　丁○
上　一　人
訴訟代理人　戊○○
　　　　　　甲○○
　　　　　　　　　　　號
上　訴　人　癸○○
　　　　　　　　　　　號5樓
　　　　　　卯○○
　　　　　　　　　　　號
　　　　　　壬○○
　　　　　　丙○○
　　　　　　乙○○
　　　　　　　　　　　號
　　　　　　辛○○
　　　　　　寅○
　　　　　　　　　　　巷32號
　　　　　　巳○○
　　　　　　　　　　　號
　　　　　　己○○
　　　　　　庚○○
兼上列七人
共同訴訟代理人　丑○○　住彰化縣社頭鄉舊社村南勢巷9號
被上訴人　　辰○○　　住彰化縣大村鄉○○路○段2巷57號
上列當事人間分割共有物事件，上訴人對於民國95年11月22日臺
灣彰化地方法院94年度訴字第885號第一審判決提起上訴，本院
於民國96年6月20日言詞辯論終結，判決如下：
    主  文
原判決第二、三項關於分割及兩造互為補償方法及該部分訴訟費
用（除確定部分外）之裁判均廢棄。
兩造共有坐落彰化縣社頭鄉○○段四九三地號土地、地目建、面
積二一三六．六七平方公尺，應依附圖分割方案一所示，編號(1)
部分，面積六二．七九平方公尺，分歸上訴人子○○取得；編號
(2)部分，面積六二．七九平方公尺，分歸上訴人癸○○取得；編
號(3)部分，面積九二九．二二平方公尺，分歸上訴人丁○取得；
編號(5)部分，面積二五一．一五平方公尺部分，分歸蕭友義之全
體繼承人即上訴人丑○○、丙○○、乙○○、辛○○、寅○、巳
○○、己○○、庚○○公同共有取得；編號(6)部分，面積一五０
．六八平方公尺，分歸上訴人壬○○取得；編號(7)部分，面積一
五０．六八平方公尺，分歸上訴人卯○○取得；編號(8)部分，面
積一五０．六八平方公尺，分歸被上訴人辰○○取得；編號(4)部
分，面積三七八．六八平方公尺，由兩造依附表一所示應有部分
比例保持共有。
兩造應互為補償如本判決附表二所示之金額。
第一（確定部分除外）、二審訴訟費用由兩造按原判決附表一所
示比例分擔。
    事實及理由
壹、程序方面：
一、本件被上訴人請求分割共有物，對於共有人全體必須合一確
    定，故上訴人子○○、丑○○提起上訴，其效力及於同造之
    其餘當事人，原審被告丁○、癸○○、壬○○、卯○○、丙
    ○○、辛○○、乙○○、寅○、巳○○、己○○、庚○○等
    人均應併列為上訴人，核先敘明。
二、上訴人卯○○、壬○○未於言詞辯論期日到場，核無民事訴
    訟法第386條各款所列情形，爰依被上訴人之聲請，由其就
    上訴人卯○○、壬○○二人部分一造辯論而為判決。
貳、實體部分：（上訴人卯○○、壬○○二人未於言詞辯論期日
    到庭，亦未以書狀為聲明及陳述，據其在原審及壬○○在本
    院履勘時之陳述）
甲、聲明部分：
一、上訴人方面：
    (一)子○○、丑○○、癸○○、丙○○、辛○○、乙○○、寅
      ○、巳○○、己○○、庚○○部分：1.原判決關於分割方
      案廢棄。2.兩造共有彰化縣社頭鄉○○段493地號土地、
      地目建、面積2136.67平方公尺土地之分割方案，依附圖
      方案二分割。
    (二)丁○部分：請求維持原判決。
二、被上訴人方面：駁回上訴。
乙、陳述及理由部分：
二、被上訴人主張：如附表一所示土地即坐落彰化縣社頭鄉○○
    段493地號、地目建、面積2,136.67平方公尺土地（下稱系
　  爭土地）係被上訴人與上訴人丁○、子○○、癸○○、卯○
    ○、壬○○及原共有人蕭友義共有，各共有人應有部分詳如
    附表一所示。蕭友義於民國91年11月29日死亡，其繼承人係
    上訴人丑○○、丙○○、乙○○、辛○○、寅○、巳○○、
    己○○、庚○○等人（下稱丑○○等八人）皆怠於辦理繼承
    登記，爰請求丑○○等八人等就其被繼承人蕭友義所遺系爭
    土地之應有部分7分之1，辦理繼承登記（原審判決丑○○等
    八人應辦理繼承登記，丑○○等人未提起上訴，此部分業已
    確定）。系爭土地並無因物之使用目的不能分割或訂有不分
　　割之期限等情形，茲因兩造不能協議分割，爰請求判決分割
　  如附圖方案一所示，並應依華聲科技不動產估價師聯合事務
    所估價報告書之鑑價結果互為補償。再如依附圖方案二所分
    割，持分少的人分配到外面的臨路地，並不公平。
二、上訴人則以：
  (一)上訴人丑○○等八人、癸○○、子○○部分：
  　(1)希望按照上訴人原占用位置，即按照如附圖方案二分割，
    　如依附圖方案一分割，則丑○○等八人、子○○之房屋均
      會被拆除，依附圖方案二分割，則不會拆除丑○○等八人
      及子○○之房屋。另癸○○之土地很小，但因系爭土地是
      祖先留下來的，如果依附圖分割方案二分割而分配到裡面
      的土地，可以與子○○的土地合併利用，損失較小。
    (2)上訴人均同意採用華聲科技不動產估價師聯合事務所估價
      報告書之鑑價結果互為補償。
    (3)上訴人丑○○等八人在本院補充陳述：
      依原判決採用之分割方案，上訴人丑○○等八人分得附
      　圖方案一編號(5)部分之土地，必須拆除現居住之建物，
        將來又要花大錢興建房屋，自有未洽，如依附圖方案二
        ，兩造分配取得之土地位置與使用現況相符，且兩造均
        可利用預留東西向六公尺寬的道路，供分得裡地之共有
        人對外聯絡通行，無袋地問題，應屬公平合理。再上訴
        人丑○○等八人占用使用之磚造平房無須拆除，再上開
        房屋已存在多時，顯見興建時全體共有人已妥為劃分使
        用位置再行建屋，因此在定分割方案時，除非已無其它
        更好之分割方案，否則實應尊重歷史因素及使用現狀，
        勿使共有人間因土地分割而生拆屋爭執。再鄉村土地與
        都市土地價值不同，都市土地地價較高，應考慮日後重
        建之便利性，鄉村土地則因地價較低應考慮建物之繼續
        使用性，冒然拆屋，絕非妥適做法。
      上訴人丑○○之父與上訴人子○○、癸○○、卯○○、
      　辰○○等人之父親間為堂兄弟關係，系爭土地有關上訴
        人及子○○、癸○○、卯○○、辰○○、壬○○等人之
        使用位置係由長輩分配後各自建屋、改良，數十年來比
        皆相安無事，各共有人間顯有默示之分管契約存在。倘
        依附圖方案一分割，不符房屋坐落現狀及分管狀態，顯
        欠週詳，且對上訴人言，非但抹殺上訴人丑○○等人長
        期所為繳納房屋稅捐之所有意思，亦忽略上訴人對於因
        房屋不便所為之改良及付出，況如依附圖方案一分割，
        上訴人丑○○等人只得另行租屋生活，生活費用將多一
        筆支出，實為一大負擔，原審判決未將拆遷費用列入應
        補償費用，亦為不公。如依附圖方案二所示，符合上訴
        人等人之使用現況，且對持分最多之丁○而言，影響亦
        不大，對全體共有人而言誠屬妥適而公平，並可免除上
        訴人拆屋之困擾，避免共有人土地分割之同時又衍生拆
        屋還地之糾紛。
  (二)上訴人壬○○、卯○○部分：同意被上訴人主張之附圖方案
    一之分割方案及補償條件。只要方案公平，建物可拆可不拆
    。另壬○○在本院陳稱希望不要保留房屋。
  (三)丁○部分：
  　(1)上訴人丁○的持分超出二分之一，依比例計算臨路部分應
    　分得五間房子的寬度，希望採用附圖方案一所示分割方案
      將土地分在一起比較好利用，而不要依方案二分割方案分
      為二邊。另兩造在原審即均同意不保留系爭土地上之房子
      。
    (2)同意採用華聲科技不動產估價師聯合事務所估價報告書之
      鑑價結果互為補償。
三、經查，被上訴人主張系爭土地係被上訴人與上訴人丁○、子
    ○○、癸○○、卯○○、壬○○及原共有人蕭友義共有，各
    共有人應有部分詳如附表一所示；原共有人蕭友義已於91年
    11 月29日死亡，其繼承人係上訴人丑○○、丙○○、乙○
    ○、辛○○、寅○、巳○○、己○○、庚○○等人，渠等就
    渠等被繼承人蕭友義所遺系爭土地之應有部分7分之1，尚未
    辦理繼承登記；又系爭土地並無因物之使用目的不能分割或
    訂有不分割期限等情形，兩造復未能達成分割之協議等情，
    業據被上訴人提出土地登記謄本、地籍圖謄本、戶籍謄本、
    戶籍登記除戶簿謄本、繼承系統表等件為證，且為上訴人所
    不爭執，自堪信被上訴人此部分之主張為真實。按「各共有
　　人，得隨時請求分割共有物。」、「分割之方法，不能協議
  　決定者，法院得因任何共有人之聲請，命為下列之分配：一
    以原物分配於各共有人‧‧‧」、民法第823條第1項、第82
    4條第2項第1款分別定有明文。經查，系爭土地並無因物之
    使用目的不能分割或訂有不分割期限等情形，兩造復未能達
    成分割之協議，且有前開未辦理繼承登記之情形，業如前述
    ，是被上訴人本於共有人之分割請求權，請求判決分割，核
    與前開規定並無不合，應予准許。
四、經查，系爭土地上有上訴人丑○○等八人、卯○○、壬○○
    、丁○、子○○等人之磚造平房，聯外道路位於東側即南勢
    巷，北側、西側、南側均未面臨道路等情，業據原審會同彰
    化縣田中地政事務所派員測現場，且經本院履勘屬實，有勘
    驗筆錄、彰化縣田中地政事務所95年3月16日中地二字第095
    0001258號函及土地複丈成果圖附卷在原審卷及本院卷可稽
    （見原審卷第67、68、71、72頁、本院卷第100-102頁）。
    再丑○○等八人之房屋已蓋了5、60年，丁○之房屋已蓋了4
    、50年，子○○的房屋已蓋了2、30年，壬○○之房屋亦已
    蓋了4、50年且均為磚造房屋等情，亦為兩造所不爭（見本
    院卷第115頁反面），本院審酌上開房屋使用年限已久且為
    磚造平房，經濟價值不高，並經上訴人丁○、壬○○、卯○
    ○表示同意拆除等情，及方案一各共有人分得土地均方正且
    無分隔在二邊情形，，並考慮親等較近者儘量在相毗鄰位置
    以利將來合併利用，且預留東西向6公尺寬之私設道路，並
    在西側預留車道，使各共有人均得有適當之聯外道路，依
    該分割方案分割後，土地價值較高，有利於全體共有人將來
    建築之規劃，雖上訴人丑○○及子○○之房屋無法全部保留
    ，然參以前述，該等建物均為較老舊之平房，經濟價值較低
    ，且丑○○等八人及子○○之所有權應有部分合計僅為5/28
    （1/7+1/28=5/28），如強為遷就保留該房屋而採其他分割
    方案致不利於大部分共有人及系爭土地分割後之價值，對其
    他共有人並不公平，自毋庸為保留該建物而遷就採用附圖方
    案二之分割方案，本院審酌上情，認以附圖方案一分割方案
    較符合共有人全體利益而採用之。上訴人丑○○等八人、子
    ○○、癸○○等人雖抗辯應採用附圖方案二之分割方案，及
    該方案較符合共有人分管位置，無庸拆屋，及若採用方案一
    分割，則應補償上訴人丑○○等人拆屋之損失等語。惟查，
    上訴人丑○○等人並未舉證證明兩造間有分管契約存在，難
    認為真。縱認兩造間曾有分管契約存在，然按「分管契約，
    係共有人就共有物之使用、收益或管理方法所訂定之契約，
    而共有人請求分割共有物，應解為有終止分管契約之意思。
    是系爭土地之分管契約，已因被上訴人提起本件分割共有物
    訴訟，而當然終止。且分管契約與協議分割契約不同，前者
    以共有關係繼續存在為前提，後者以消滅共有關係為目的，
    故裁判上分割共有土地時，並非必須完全依分管契約以為分
    割，而應斟酌土地之經濟上價值，並求各共有人分得土地之
    價值相當，利於使用。」、「裁判分割共有物，如採原物分
    割者，法院僅須斟酌共有物之性質及其經濟效用，作公平合
    理之分配即可。各共有人在分割前之使用狀況，固應加以考
    量，惟該使用狀況縱共有人間有分管之約定，法院亦不受其
    拘束。至共有人中如有不能按其應有部分受分配者，依民法
    第八百二十四條第三項規定，固得以金錢補償之。惟關於附
    著於共有土地上之地上物，其基地分配與他人取得時，法並
    無須就地上物所有人以金錢予以補償之規定。（最高法院85
    年度台上字第53號、88年度台上字第1799號裁判意旨參照）
    ，是分割時亦非必須完全依分管契約或占有現況以為分割，
    且並無須就地上物所有人以金錢予以補償之，上訴人丑○○
    等人上開抗辯，自無可採。況依附圖方案二分割方案所示，
    系爭土地應有部分比　例最高之丁○（74/140）分得之土地
    將區分為二且坐落在私設道路兩側，除降低該地之經濟價值
    外，且不利於丁○對該土地之整體利用，本院審酌丁○（74
    /140）、辰○○（3/35）、卯○○（3/35）、壬○○（3/35
    ）等共有人之所有權應有部分合計超過系爭土地所有權應有
    部分110/ 140，均反對採用附圖方案二分割方案，及縱依附
    圖方案二所示，子○○、丑○○等八人之房屋亦無法避免部
    分或全部遭拆除之結果，為兼顧共有人全體之意願及利益，
    自不宜採用附圖方案二之分割方法。
五、按分割共有物之訴，以原物為分配時，如共有人中，有不能
    按其應有部分受分配者，得以金錢補償之，民法第824條第3
    項定有明文。次按共有物之原物分割，依民法第825條規定
    觀之，係各共有人就存在於共有物全部之應有部分互相移轉
    ，使各共有人取得各自分得部分之單獨所有權。是以原物分
    割而應以金錢為補償者，倘分得價值較高及分得價值較低之
    共有人均為多數時，該每一分得價值較高之共有人即應就其
    補償金額對於分得價值較低之共有人全體為補償，並依各該
    短少部分之比例，定其給付金額，方符共有物原物分割為共
    有物應有部分互相移轉之本旨（最高法院85年度台上字第26
    76號判例意旨參照）。經查，依上開方案一分割結果，各共
    有人實際分得之土地價值，較分割前之應有部分價值，確有
　  增減之情形，應以金錢互為補償如附表二所示，業經本院囑
    託華聲科技不動產估價師聯合事務所派員實地調查鄰近地價
    ，並由參與人員根據當地里鄰環境、交通情況、公共設施、
    使用現況、經濟發展程度及房地產交易現況等因素，開會討
    論，鑑定在案，有該所96年3月14日華估華字第80266號不動
    產鑑定報告書一份可稽，且該鑑價結果除未到庭之卯○○、
    壬○○未表示意見外，業經其餘共有人不爭執且同意採用，
    自應依該鑑價結果互為補償。綜上，如附圖方案一及附表二
    所示互為補償金額，符合公平適當原則，自堪採用。原審依
    附圖方案一該方案分割，固無不合，然原審依韋伯不動產估
    價師事務所鑑價結果為兩造互為補償之依據，該鑑定結果未
    區○○路地及巷道地之價值差異，其所為之鑑價自較不可採
    ，既為兩造所不同意，自有未洽，而無足採。上訴論旨指摘
    原判決此部分不當，求予廢棄改判，為有理由，應由本院予
    以廢棄改判。
七、再按分割共有物事件，如由敗訴之上訴人負擔訴訟費用顯失
    公平，爰命勝訴之被上訴人負擔一部分訴訟費用。
八、本件判決之基礎已臻明確，兩造其餘攻擊防禦方法，經審核
    後，認對於判決結果不生影響，無庸一一論列，併此敘明。
據上論結：本件上訴為有理由，依民事訴訟法第450條、第80條
之1、第85第1項但書、第463條、第385條第1項前段，判決如主
文。
中　　華　　民　　國　　96　　年　　6 　　月　　29　　日
                  民事第六庭　　審判長法　官　袁再興
                                      法　官  盧江陽
                                      法　官  陳賢慧
以上正本係照原本作成。
如對本判決上訴，須於收受判決送達後二十日內向本院提出上訴
書狀，其未表明上訴理由者，應於提出上訴後二十日內向本院提
出上訴理由書（須按他造人數附具繕本）。
上訴時應提出委任律師為訴訟代理人之委任狀。具有民事訴訟法
第四百六十六條之一第一項但書或第二項之情形為訴訟代理人者
，另應附具律師及格證書及釋明委任人與受任人有該條項所定關
係之釋明文書影本。
                                      書記官　金珍華
中　　華　　民　　國　　96　　年　　7 　　月　　1 　　日
                                                      Ｃ
附表一：
┌────────────────────────────────────────────────────┐
│臺灣化地方法院94年度訴字第885號分割共有物等事件附表一（原告所提分割方案一）                             │
├──────────┬─────────────┬─────────┬────────┬────────┤
│共有人姓名　        │彰化縣社頭鄉○○段493地號 │分配位置編號（面積│取得型態        │增減差額（單位：│
│                    │土地之應有部分（訴訟費用負│：平方公尺）      │                │新台幣元）      │
│                    │擔之比例、負擔方式）      │                  │                │                │
├──────────┼─────────────┼─────────┼────────┼────────┤
│丑○○、丙○○、張蕭│7分之1（連帶負擔）        │(5)251.15          │共同取得，並按應│-251,587        │
│素、辛○○、寅○、蕭│                          │                  │繼分之比例保持公│                │
│璟瑜、己○○、庚○○│                          │                  │同共有          │                │
│（原共有人為蕭友義，│                          │                  │                │                │
│下稱丑○○等8人）   │                          │                  │                │                │
├──────────┼─────────────┼─────────┼────────┼────────┤
│丁○                │140分之74（單獨負擔）     │(3)929.22          │單獨取得        │323,094         │
│                    │                          │                  │                │                │
│                    │                          │                  │                │                │
├──────────┼─────────────┼─────────┼────────┼────────┤
│子○○              │28分之1（單獨負擔）       │(1)62.79           │單獨取得        │-101,397        │
│                    │                          │                  │                │                │
│                    │                          │                  │                │                │
├──────────┼─────────────┼─────────┼────────┼────────┤
│癸○○              │28分之1（單獨負擔）       │(2)62.79           │單獨取得        │-52,962         │
│                    │                          │                  │                │                │
│                    │                          │                  │                │                │
├──────────┼─────────────┼─────────┼────────┼────────┤
│辰○○              │35分之3（單獨負擔）       │(8)150.68          │單獨取得        │337,566         │
│                    │                          │                  │                │                │
│                    │                          │                  │                │                │
├──────────┼─────────────┼─────────┼────────┼────────┤
│卯○○              │35分之3（單獨負擔）       │(7)150.68          │單獨取得        │-127,357        │
│                    │                          │                  │                │                │
│                    │                          │                  │                │                │
├──────────┼─────────────┼─────────┼────────┼────────┤
│壬○○              │35分之3（單獨負擔）       │(6)150.68          │單獨取得        │-127,357        │
│                    │                          │                  │                │                │
│                    │                          │                  │                │                │
├──────────┼─────────────┼─────────┼────────┼────────┤
│道路                │-----                     │(4)378.68          │共有人共同取得，│-----           │
│                    │                          │                  │並按原應有部分之│                │
│                    │                          │                  │比例保持共有    │                │
│                    │                          │                  │                │                │
└──────────┴─────────────┴─────────┴────────┴────────┘
┌──────────────────────────────────────┐
│附表二（單位新台幣元）：各共有人應受補金額配賦表（附圖方案一）              │
├────┬────┬─────┬────┬─────┬────┬──────┤
│        │癸○○  │子○○    │丑○○等│壬○○    │卯○○  │合計        │
│        │-66,152 │-63,462   │8人     │-127,298  │-55,416 │            │
│        │        │          │-235,889│          │        │            │
├────┼────┼─────┼────┼─────┼────┼──────┤
│丁○    │21,886  │20,996    │78,043  │42,116    │18,335  │181,376     │
│+181,376│        │          │        │          │        │            │
├────┼────┼─────┼────┼─────┼────┼──────┤
│辰○○  │44,266  │42,466    │157,846 │85,182    │37,081  │336,841     │
│+336,841│        │          │        │          │        │            │
├────┼────┼─────┼────┼─────┼────┼──────┤
│合計    │66,152  │63,462    │235,889 │127,298   │55,416  │            │
└────┴────┴─────┴────┴─────┴────┴──────┘
